【裁判字號】    97,上訴,1921
【裁判日期】    970828
【裁判案由】    毒品危害防制條例
【裁判全文】
臺灣高等法院刑事判決                97年度上訴字第1921號
上  訴  人
即  被  告  甲○○
選任辯護人  顧定軒律師
上列上訴人因毒品危害防制條例案件，不服臺灣臺北地方法院
96年度訴字第2019號，中華民國97年4月14日第一審判決（起訴
案號：臺灣臺北地方法院檢察署96年度偵字第17930號），提起
上訴，本院判決如下：
    主  文
原判決撤銷。
甲○○意圖販賣而持有第三級毒品，處有期徒刑參年陸月。扣案
第三級毒品愷他命壹大包（淨重九九九．一六公克、驗餘淨重九
九九．○七公克）及其外包裝塑膠袋壹個均沒收。
    事  實
一、甲○○甫於民國96年5 、6 月自大陸地區回來，尚無固定之
    工作，且配偶已有身孕，經濟能力欠佳。明知愷他命（Keta
    mine，俗稱K 他命）係毒品危害防制條例第2 條第2 項第3
    款所規定之第三級毒品，不得販賣。於96年8月31日10時許
    ，在高雄市○○路與七賢路口，以新台幣（下同）20萬元之
    代價，向真實姓名、年籍不詳、僅知綽號為「阿原」之成年
    男子，販入愷他命1大包，因超過自己施用所需，竟萌意圖
    販賣而持有愷他命之犯意，攜上開販入之毒品至台北，欲行
    租屋居住，伺機轉售予不特定人施用，以賺取差價牟利。嗣
    於96年9月1日0時30分許，在台北市○○○路○段96巷19號前
    為警當場查獲，並自其手提袋內扣得前開愷他命1大包（淨
    重999．16公克、驗餘淨重999．07公克）及自借得之自用小
    客車內，查獲甲○○用以自行施用之愷他命1小包（毛重2．
    1公克、淨重1．3公克），復扣得甲○○所有，但非係為販
    賣愷他命所用、或預備所用、或為販賣愷他命所得之隨身碟
    1只、手機4支及借來供租屋用之38000元等物。
二、案經台北市政府警察局中山分局報請台灣台北地方法院檢察
    署檢察官偵查起訴。
    理  由
壹、證據能力部分：
一、按被告以外之人於審判外之陳述，雖不符前四條之規定，而
    經當事人於審判程序同意作為證據，法院審酌該言詞陳述或
    書面陳述作成時之情況，認為適當者，亦得為證據。又當事
    人、代理人或辯護人於法院調查證據時，知有第159條第1項
    不得為證據之情形，而未於言詞辯論終結前聲明異議者，視
    為有前項之同意，刑事訴訟法第159條之5定有明文。
二、本件被告甲○○之辯護人於本院準備程序對證據能力表示：
    如原審所述，而其於原審準備程序僅就起訴書證據清單第四
    項之通聯紀錄之證明力爭執，對其餘證據之證據能力，與檢
    察官證據能力均未表示爭執，迄至言詞辯論終結前亦未再聲
    明異議，本院審酌其餘證據資料製作時之情況，尚無違法不
    當及證明力明顯過低之瑕疵，認為以之作為證據應屬適當，
    是依刑事訴訟法第159條至第159條之5規定，所引用之卷證
    所有證據（包含供述證據、文書證據、物證等證據），均有
    證據能力，合先敘明。
貳、實體方面：
一、訊據上訴人即被告甲○○固坦承於96年8月31日上午10時許
    ，在高雄市○○路與七賢路路口，以20萬元之代價，向「阿
    原」購入1公斤之愷他命；嗣於96年9月1日0時30分許，在台
    北市中山區○○○路○段96巷19號前為警當場查獲，並分別
    在手提袋及車內扣得事實欄所載之物品不諱。惟矢口否認有
    販賣或意圖販賣而持有第三級毒品之犯行，辯稱：我向「阿
    原」購入之愷他命，都是自己要施用云云。
二、辯護人之辯護意旨略以：
（一）公訴人認被告販入1 公斤之愷他命後，將上開愷他命隨身
      攜帶，準備伺機販賣予不特定人施用牟利云云，乃與事實
      不符：
  １、被告於受巡邏員警盤查之際，均係在員警無搜索票之情形
      下，同意員警搜索當時使用之車號9100－GX自小客車，故
      倘被告果若有公訴人所稱意圖營利販賣予不特定人云云，
      則被告當絕非如此輕易同意配合，公訴人未論及此，徒以
      查獲毒品數量，推論被告意圖販賣云云，自難可採。
  ２、被告於96年8月31日前早已在台北市停留多日，如停留之
      目的乃係意圖販賣毒品云云，則被告經警查獲之時，自應
      同時遭查獲用以意圖販賣毒品之分裝工具，方屬合理，否
      則，實難以想像被告為何持有大量毒品多日，卻又故意不
      予賣出，且亦無任何預備賣出，而徒增遭員警查獲之機會
      ？
  ３、系爭毒品確可長期保存，就此已有原審所曾函詢之相關機
      構單位函覆在卷可憑，則被告於他人強行銷售1公斤之愷
      他命，雖難以拒絕而已予以收受，惟被告斯時仍思日後可
      於用不完之際，再謀予以退還之機會。另被告係把愷他命
      加入香菸內吸食，每天可達8公克。警方從被告所駕車上
      並未查獲任何可供販賣的工具。又本件並沒有運輸毒品之
      對象，不能僅因被告自高雄帶毒品到台北，即認有運輸毒
      品之犯行。
（二）就被告隨身碟中所查獲之資料部分：
  １、關於被告隨身碟中所存之「愷他命製作過程及原料配製方
      式等介紹毒品之資料檔案」部分，確係被告因自身有吸食
      毒品，方因好奇而留下之檔案而已，就此，亦有被告前已
      提出、早在案發之日前即已曾出現之相關網頁資料附於被
      告97年3月3日刑事陳報（二）狀。
  ２、被告提出之自由時報網頁資料上所註明之日期為96年4 月
      7 日之資料，而該等簡體字網頁資料之發表時間，亦遠在
      本案發生之前之95年5 月21日，可知被告絕非因意圖本案
      之犯罪，方留存該等資料，而僅係一時好奇，始留存於隨
      身碟中。換言之，倘公訴人主張「被告之前亦有犯罪行為
      ，僅未被察覺而已」云云可採，則仍請公訴人應提出所謂
      「被告之前亦有犯罪行為」之證據，而不能僅憑該等屬「
      案發日前」即已存在之資訊，即可推論被告持有本案系爭
      毒品乃係任何不法意圖。
  ３、關於被告隨身碟資料中另存有「不易被竊聽檔案」部分，
      更係被告本身本有使用門號為0000000000之大眾電信公司
      門號，因好奇而致之，且該等大眾電信門號，更係被告自
      10年前即已使用至今。雖關於被告使用大眾電信門號達10
      年之事實，經鈞院函詢大眾電信公司仍未能查明，然自台
      灣台北地方法院檢察署96年度偵字第17930 號卷第58頁所
      示，可知上開大眾電信門號之使用起始時間，亦早在96年
      4 月28日即已開始，亦早在被告被查獲系爭毒品之前。足
      徵被告之所以於隨身碟中存有關於大眾門號可減少監聽機
      會之資料報導乙節，確係被告單純對此篇報導感興趣而已
      。
（三）公訴人稱被告因為意圖犯罪而持有多支手機，亦非事實：
  １、被告經警查獲時所持有之4 支手機，乃是被告在甫受查獲
      前，剛申辦1 支新手機，而打算將其另外2 支門號手機退
      租，並非被告自始即意圖犯罪而持有4 支手機。
  ２、手機已然為一般大眾所廣為使用，倘徒以使用手機之個人
      嗜好、習慣，而即枉加推論被告持有多支手機係因其有犯
      罪之意圖云云，此當僅屬公訴人單方面之推斷而已，如此
      即論被告犯行，被告實將因此蒙受不白之冤。
（四）綜上，被告確無公訴人所指犯行。除被告確持有系爭毒品
      外，此外實無任何意圖販賣之證據，而難稱被告有任何意
      圖營利販售愷他命予不特定人可言。
三、經查：
（一）被告甲○○於96年8 月31日上午10時許，在高雄市○○路
      與七賢路路口，以20萬元之代價，向「阿原」所購入之白
      色晶體1大包，經警查獲後送鑑定，檢出含有第三級毒品
      愷他命成分，純度為99％，淨重999．16公克、驗餘淨重
      999．07公克，有內政部警政署刑事警察局96年10月4日刑
      鑑字第0960139306號鑑定書在卷可憑（見偵卷第124頁）
      。
（二）關於販入上開毒品之情形，被告於警詢供稱：我是以20萬
      元代價購買的，但錢尚未交付等語 (偵卷第8頁)，於96年
      9 月14日偵訊時供稱：因為我來台北找房子及工作，不敢
      把那些愷他命放在家中，所以一同帶到台北 (偵卷第61頁
      ) ，於原審聲羈庭訊時供稱：我買的時候，有想過是要自
      己使用還是要賣掉，他有跟我說一公斤20萬元，我沒有跟
      他說我不要這麼多，因為我貪心，我這一公斤打算吃多久
      我不知道，我有想如果錢還不起，要退給他，我現在拿不
      出20萬元等語 (原審96年度聲羈字第381號卷第7至9頁）
      ，於原審羈押庭供稱：我原來買時沒有這麼多，他說沒有
      關係，先留下以後再一起算錢，以前跟他買過二次，二次
      都是買10公克，價錢都是3千元等語 (原審卷第12頁)。嗣
      於本院審理時供稱：聲押庭我是有講那些話，我原先跟我
      朋友要買半公斤，但他給我一公斤，我當下拿到這麼多愷
      他命想說怎麼吃的完，所以曾經想過可以賣，但僅只是個
      想法才會這樣回答 (本院卷第42頁)。從上開自白可知，
      被告原先僅想販入半公斤，但「阿原」交付1公斤，被告
      收受後，有想到要販賣圖利。又本件經檢察官函詢附表所
      示各金融機構之結果，被告當時所持有共17個帳戶，於96
      年8月31日前最後存款餘額總計不超過200元，有澳商澳洲
      紐西蘭銀行台北分行函、荷蘭銀行信義分公司函及檢送帳
      戶資料、中小企銀內湖分行函及檢附資料、台中市第二信
      用合作社函、上海商業儲蓄銀行前金分行函、汐止市農會
      函、國泰世華商業銀行函、第一商業銀行函、玉山銀行新
      店分行及檢附交易明細、中國信託銀行函、聯邦商業銀行
      函、合庫寶橋分行函、元大銀行函、日盛銀行函、花旗銀
      行函、華南銀行台中分行及檢附存款往來明細表、帳戶交
      易明細可參 (偵卷第139頁至161頁)，可認被告當時經濟
      為十分拮据。「阿原」既與被告熟識，自知被告當時經濟
      困窘無法支付毒品價金之情形，卻敢讓被告賒欠，則依常
      情，被告必然給予「阿原」某種承諾，使「阿原」相信被
      告有能力支付該筆款項。被告於原審自承：96年5、6月從
      大陸回來，沒有工作等語 (原審卷第133頁)，於本審自承
      ：有欠銀行卡債6、70萬元等語 (本審卷第41頁)，則被告
      並無從自工作收入以支付毒品價金及卡債，唯一可能即是
      販毒圖利。
（三）關於被告辯稱係供自己施用乙節，依據行政院衛生署管制
      藥品管理局於94年6月出版之「濫用藥物檢驗相關解釋彙
      編」乙書第206頁、第207頁載明：「依據Clarke'sAnalys
      is of Drugs and Poisons一書第3版之記述：．．．
      Ketamine靜脈注射劑量每公斤體重使用1至4．5毫克，肌
      肉注射劑量每公斤使用6．5至13毫克。惟產生作用之程度
      ，因個人體質、使用方式及對藥物耐受性不同而異。．．
      ．另依據Disposition of Tox ic Drugs and Chemicals
      in Man一書第5版記載，．．．有3名成人使用Ketamine靜
      脈注射或肌肉注射900至1000毫克後致死案例 (原審卷第
      145頁)。另本院就愷他命摻入香菸內吸食之劑量函詢，行
      政院衛生署管制藥品管理局於97年6月6日函復稱：愷他命
      致死劑量約為77mg/kg(本院卷第30頁)。查被告向「阿原
      」所購入之1大包愷他命，經鑑驗後淨重高達999．16公克
      ，且純度約99%，有前開之鑑定書可憑，數量龐大且純度
      甚高。被告於偵查及原審行準備程序時供稱：一天愷他命
      之施用量為7、8公克云云（見偵卷第62頁、原審卷第12頁
      ），顯已逾上述致死標準過多，縱然被告體質異於常人，
      亦無法每日施用高純度之愷他命高達7、8公克，是被告前
      開所供，顯值可疑。況查，被告甫於96年5、6月自大陸地
      區回來，尚無固定之工作，且配偶已有身孕，業據其所自
      承，此外，被告於96年8月31日向「阿原」購買愷他命時
      ，被告所有之帳戶，存款餘額尚不及200元，已如上述，
      被告經濟能力既如此不良，如僅為自己施用，何不如以往
      每次購買3千元解癮呢？依被告所述，被告配偶住在高雄
      ，現在大部分時間住在高雄，來台北大概就是2、3天，找
      朋友就回去。有打算回台北從事音樂工作或電腦工作，想
      與朋友聯繫找工作並租房子等語（見原審卷第10頁背面、
      第12頁背面），亦即被告自高雄到台北僅是短暫停留，仍
      須返回高雄，則果如被告所言，純為自己施用而言，以被
      告來台北僅有2、3天時間，為方便攜帶、藏匿，僅須攜帶
      少量之小包裝，不必冒被查獲之風險，將1大包全部隨身
      攜帶外出。被告為警查獲時，於車上亦查獲1小包，可供
      自己施用，則本件查扣之1大包，顯非供自己施用。所辯
      係供己施用，顯不足採。又行政院衛生署管制藥品管理局
      97年1月15日函稱：愷他命為白色結晶粉末，熔點為攝氏
      262-263度，是非常安定的藥物 (原審卷第25頁)；中央警
      察大學97年1月30日函稱：一般鹽類的結晶性化合物保存
      條件容易受到溫度、光線、濕度等環境之影響，在高溫及
      光照下容易產生降解，在相對濕度愈大下愈容易受潮等語
      (原審卷第27頁)，可知，就保存而言，仍有容易降解及受
      潮之情形，衡情一般人亦不致一次購買1大包，而承受毒
      品變質之風險。
（四）被告經警查獲時所查扣之隨身碟內除存有愷他命製造方法
      之檔案內容外，尚有「由於大眾電信沒有像其他大哥大業
      者一般，有專線直接連結到調查局與刑事警察局，因此可
      以減少被檢調單位監聽的機會，因此申請人數增加不少」
      之檔案。次查，被告當日經查獲之手機4 支，其中以被告
      名義申請之門號0000000000，乃係大眾電信股份有限公司
      之門號，另1 支門號（0000000000）是以其母親名義申請
      ，另2 個門號（0000000000、0000000000）被告則不知道
      何人名義申請，亦即俗稱之「王八機」；而與「阿原」聯
      絡者，即係使用0000000000門號，業據其於警詢時所自承
      ，足見被告確有意躲避檢調之監聽，而刻意使用不同電信
      公司、不同名義申請之行動電話門號，其一次持有4支手
      機，動機已值懷疑。又證人竺天璿於原審證稱：31日前幾
      天被告有來找過我，有時會暫住我那邊，8月前去找我2、
      3次等語 (原審卷第128頁至130頁)。被告亦自承：查獲之
      前我都是台北住幾天，回高雄住幾天，再上來台北，我想
      回來台北找工作、聯絡朋友，我會住高雄的原因是因為我
      太太住高雄，本來打算從大陸就直接搬回台北等語 (原審
      卷第134頁)。又關於扣案之現金3萬8千元，被告於偵查中
      供稱：是我向一住友人阿文所借，於96年8月25日前在台
      北市○○路及大安路交給我的，要租房子使用等語 (偵卷
      第170頁)，於本審亦稱：3萬8千元是我準備要租房子的押
      金(本審卷第42頁)。足見被告在台北有不少友人，且準備
      押租金打算租房子搬至台北，其尚未找到工作，如非意圖
      販賣毒品，本可將毒品存放高雄居所，卻攜帶大批毒品北
      上承租房子，打算長期居住台北，自不能排除承租房子，
      係為在台北販毒圖利。又被告尚未承租房子安頓下來，尚
      未著手販賣毒品，未查獲分裝袋、磅秤等販毒工具，乃屬
      當然，不能資為有利於被告之認定。
（五）綜上，被告在手頭拮据情況下，以賒欠方式販入大批愷他
      命，遠踰自己施用所需，其自承販入後有興起販賣毒品圖
      利之念頭，旋將之攜帶至台北欲承租房子，長期居住。以
      被告當時並無工作收入且積欠卡債之情形，其有意圖販賣
      愷他命圖利之意，實昭然若揭，被告犯行，堪以認定，應
      依法論科。
三、按愷他命係毒品危害防制條例第2條第2項第3款所規定之第
    三級毒品。被告販入愷他命後，始萌販賣圖利之犯意，核其
    所為，係犯毒品危害防制條例第5條第3項之意圖販賣而持有
    第三級毒品之罪名。
四、原審據以論罪科刑，固非無據，惟被告販入愷他命後，始萌
    販賣之犯意，原審遽論以販賣第三級毒品罪名，自有未洽。
    被告上訴，否認犯罪，雖無理由，惟原判決既有上開可議之
    處，仍屬無可維持，應由本院將原判決撤銷改判。爰審酌被
    告除因施用毒品案件，經裁定送觀察、勒戒外，並無其他犯
    罪前科紀錄，有本院被告前案紀錄表在卷可稽，但被告僅為
    一己之利，而意圖販賣數量多達1公斤之愷他命，殘害他人
    身心健康甚鉅，幸未及賣出，未造成毒品擴散之後果，惟犯
    後一意飾詞卸責，未見悔意等一切情狀，量處如主文第二項
    所示之刑。
五、扣案物之沒收：
（一）毒品危害防制條例第19條第1 項所定「供犯罪所用或因犯
      罪所得之物」，係指犯第4 條至第9 條、第12條、第13條
      或第14條第1 項、第2 項之罪所用或所得之物，不包括毒
      品本身在內，是尚不得援用此項規定為第三、四級毒品之
      沒收依據。再同條例對於查獲之製造、運輸、販賣、意圖
      販賣而持有、以非法方法使人施用、引誘他人施用及轉讓
      第三、四級毒品之沒收，並無特別規定，如其行為已構成
      犯罪，則該毒品即屬不受法律保護之違禁物，應回歸刑法
      之適用，依刑法第38條第1 項第1 款之規定沒收之，始為
      適法。且按毒品危害防制條例對於查獲之製造、運輸、販
      賣、意圖販賣而持有、以非法方法使人施用、引誘他人施
      用及轉讓第三、四級毒品之沒收，並無特別規定，如其行
      為已構成犯罪，則該毒品即屬不受法律保護之違禁物，應
      回歸刑法之適用，依刑法第38條第1 項第1 款之規定沒收
      之（95年度台上字第911 號、第5252號、96年度台上字第
      7690號判決意旨參照）。查扣案之第三級毒品愷他命1 大
      包（淨重999．16公克、驗餘淨重999．07公克），應依據
      刑法第38條第1項第1款之規定宣告沒收。又毒品危害防制
      條例第19條第1項關於沒收之規定，乃政府為防制毒品危
      害，維護國民身心健康，所設之特別規定，採義務沒收主
      義。故凡犯同條例第4條至第9條、第12條、第13 條或第
      14條第1項、第2項之罪者，其供犯罪所用之物或因犯罪所
      得之財物，均須諭知沒收，法院無審酌之餘地。而毒品之
      外包裝有防止毒品裸露、逸出及潮濕之功用，並便於攜帶
      及運輸，其係供販賣、運輸毒品所用之物甚明。被告所為
      係犯毒品危害防制條例第4條第3項之販賣第三級毒品罪，
      該1大包毒品之外包裝即塑膠袋1個，應依上開規定宣告沒
      收（最高法院96年度台上字第6547號、96年度台上字第
      5030號判決意旨參照）。
（二）扣案之愷他命1小包（毛重2．1公克、淨重1．3公克），
      核非被告販賣愷他命所用之物，依據前開判決意旨之反面
      解釋，被告僅係無正當理由擅自持有，依毒品危害防制條
      例第18條第1項後段之規定，當由移送機關逕行沒入銷燬
      ，毋庸再由本院另行諭知沒收銷燬。
（三）扣案之隨身碟1 只、手機4 支、38000 元等物，雖均為被
      告所有，惟並無證據證明確為被告販賣愷他命所用、或預
      備所用、或為販賣愷他命所得之物，爰不併予宣告沒收，
      附此敘明。
據上論斷，應依刑事訴訟法第369條第1項前段、第364條、第299
條第1項前段，毒品危害防制條例第5條第3項、第19條第1項前段
，刑法第11條前段、刑法第38條第1項第1款，判決如主文。
本案經檢察官田炳麟到庭執行職務。
中    華    民    國    97    年    8     月    28    日
                  刑事第十七庭  審判長法  官  趙功恆
                                      法  官  高明哲
                                      法  官  陳世宗
以上正本證明與原本無異。
如不服本判決，應於收受送達後十日內向本院提出上訴書狀，其
未敘述上訴之理由者並得於提起上訴後十日內向本院補提理由書
（均須按他造當事人之人數附繕本）。
                                      書記官  魏汝萍
中    華    民    國    97    年    8     月    28    日
附錄：本案論罪科刑法條全文
毒品危害防制條例第5條
意圖販賣而持有第一級毒品者，處無期徒刑或 10 年以上有期徒
刑，得併科新臺幣 7 百萬元以下罰金。
意圖販賣而持有第二級毒品者，處 5 年以上有期徒刑，得併科新
臺幣 5 百萬元以下罰金。
意圖販賣而持有第三級毒品者，處 3 年以上 10 年以下有期徒刑
，得併科新臺幣 3 百萬元以下罰金。
意圖販賣而持有第四級毒品或專供製造、施用毒品之器具者，處
 1年以上7年以下有期徒刑，得併科新臺幣1百萬元以下罰金。


司法院資訊處製作；財團法人民間司法改革基金會備份。
